臺灣高等法院民事判決　　　　　　　　100年度上易字第879號
上　訴　人　王亞子
訴訟代理人　丁俊文律師
被上訴人　　陳金城
　　　　　　陳榮保（即陳高秀英之承受訴訟人）
　　　　　　陳愛卿（即陳高秀英之承受訴訟人）
　　　　　　陳愛玲（即陳高秀英之承受訴訟人）
　　　　　　陳椿生（即陳高秀英之承受訴訟人）
　　　　　　陳愛梅（即陳高秀英之承受訴訟人）
上六人共同
訴訟代理人　王惠光律師
上列當事人間請求調整租金事件，上訴人對於中華民國100年5月
31日臺灣臺北地方法院100年度重訴字第24號第一審判決提起上
訴，本院於中華民國100年12月13日言詞辯論終結，判決如下：
    主    文
原判決關於駁回上訴人後開第二、三項之訴部分，及訴訟費用之
裁判均廢棄。
被上訴人陳榮保、陳愛卿、陳愛玲、陳椿生、陳愛梅租用上訴人
所有坐落臺北市○○區○○段四小段五一○地號土地九平方公尺
及同地段五一一之三地號土地四十五平方公尺土地應付之租金，
自民國九十九年九月八日起調整為除原判決所判數額外，應另增
加每年每坪蓬萊白米貳佰玖拾台斤，並折算現金給付。
被上訴人陳金城租用上訴人所有坐落臺北市○○區○○段四小段
五一○地號土地四平方公尺及同地段五一一之三地號土地四十七
平方公尺土地應付之租金，自民國九十九年九月八日起調整為除
原判決所判數額外，應另增加每年每坪蓬萊白米貳佰玖拾台斤，
並折算現金給付。
第一審（確定部分外）及第二審訴訟費用由被上訴人陳榮保、陳
愛卿、陳愛玲、陳椿生、陳愛梅負擔二分之一、餘由被上訴人陳
金城負擔。
    事實與理由
一、原審被告陳高秀英已於民國（下同）100年7月26日死亡，被
    上訴人陳榮保、陳愛卿、陳愛玲、陳椿生、陳愛梅為其全體
    繼承人，有陳高秀英除戶戶籍謄本、繼承系統表，及被上訴
    人陳榮保、陳愛卿、陳愛玲、陳椿生、陳愛梅戶籍謄本在卷
    可稽（見本院卷第49頁、原審卷第106至116頁），則被上訴
    人陳榮保、陳愛卿、陳愛玲、陳椿生、陳愛梅依民事訴訟法
    第175條第1項規定聲明承受訴訟，尚無不合，應予准許。
二、本件上訴人主張：
（一）上訴人於99年5月5日取得坐落台北市○○區○○段四小段
      510、511-3地號土地之所有權，被上訴人陳高秀英、陳榮
      保、陳愛卿、陳愛玲、陳椿生、陳愛梅之被繼承人陳榮福
      所有門牌號碼台北市○○區○○街298號房屋（以下稱298
      號房屋）、被上訴人陳金城所有門牌號碼台北市○○區○
      ○街296之2號房屋（以下稱296之2號房屋），均占用系爭
      土地。 上開298號房屋占用系爭510地號土地9平方公尺、
      占用系爭511-3地號土地45平方公尺； 上開296之2號房屋
      占用系爭510地號土地4平方公尺、 占用系爭511-3地號土
      地47平方公尺。 上訴人曾於99年7月12日分別以存證信函
      通知陳榮福及被上訴人陳金城返還所占用之土地，陳榮福
      及陳金城函覆其等父親陳容辛曾與上訴人之前手就土地租
      金爭議，於原法院93年度訴字第3587號調整租金事件達成
      訴訟上和解，雙方同意自93年2月1日起調整土地租金為每
      年每坪蓬萊白米120台斤計算並折算現金給付之。
（二）系爭土地鄰近麟光捷運站，附近商家比鄰，與系爭土地毗
      鄰之台北市○○區○○段一小段146、147、159、164、16
      6地號之土地，面積共計4,303平方公尺，約為1,301坪 ，
      經國有財產局以總價新台幣（下同）14億8,698萬8,000元
      ，即每坪1,142,957元標售， 故系爭土地每坪市價應超過
      100萬元。如以每年每坪蓬萊白米120台斤折算現金收取租
      金，120台斤換算為72公斤（一台斤等於0.6公斤），而99
      年8月20日北部蓬萊米60公斤價格1,770元至1,820元， 每
      公斤蓬萊白米約30元， 依此計算每坪每年租金僅2,160元
      〔30元×72公斤（120台斤）＝2,160元〕。陳榮福占用面
      積52平方公尺（即15.73三坪） ，每年租金約為33,976元
      ；被上訴人陳金城占用面積50平方公尺（即15.12坪） ，
      每年租金約為32,659元，顯屬過低亦甚不公平。系爭土地
      距捷運文湖線麟光站走路約2分鐘， 交通便利居住環境幽
      雅，在台北市亦屬少見，附近成屋交易價格每坪依屋齡約
      在58萬元至72萬元之間，二樓以上之公寓之租金約15,000
      元至35,000元不等，與鄰近房屋之交易價值、土地繁榮程
      度等有關租金行情相較，原審租金調整為以每年每坪白米
      192台斤計算，實屬過低且有失公允， 應調整為每年每坪
      蓬萊白米482台斤等語，求為判決： 被上訴人占用系爭土
      地應自起訴狀繕本送達之翌日（即99年9月8日）起調整年
      租金為每坪以蓬萊白米482台斤計算， 即除原判決所為調
      整外，每年每坪再增加蓬萊白米290台斤， 並折算金錢給
      付之（上訴人逾此部分之請求，業經原審駁回，上訴人未
      據聲明不服，而告確定）。
三、被上訴人則以：
    系爭土地原地主曾於93年間以系爭土地緊鄰捷運麟光站，並
    鄰近和平東路、基隆路等交通要道，有多線公車路線行經，
    交通甚為便利，附近有傳統市場、加油站、統一超商、麥當
    勞及各式商店，商業繁榮，並新蓋有高級住宅大樓數棟，鄰
    近公園，生活機能完整，經濟價值顯著提升，經比較鄰近土
    地、附近工商繁榮程度及被上訴人所受利益，雙方所約定之
    租金已失平衡， 依民法第422條之規定訴請將租金由每坪白
    米4台斤調整為每坪以蓬萊白米120台斤折算現金給付，嗣雙
    方於93年9月17日依原地主請求成立訴訟上和解， 其和解與
    確定判決有同一效力，依法並對上訴人有拘束力。而自93年
    9月17日成立訴訟上和解至今僅六年餘， 系爭土地周邊環境
    、工商繁榮之程度、被上訴人利用基地之經濟價值及所受利
    經濟狀況等並無變更，亦無和解當時所未能預料之重大變化
    ，上訴人請求再調整租金，並無理由。且申報地價與公告現
    值係屬二事， 上訴人依公告現值計算土地法第97條第1項所
    規定之土地租金上限，與法顯然不合。況系爭土地之租金是
    以每坪蓬萊白米120台斤計算， 而蓬萊白米價格會有波動，
    並逐步上揚，為雙方所明知，顯然約定之租金已可隨經濟繁
    榮等狀況調整，其波動程度並為雙方所能預見，無於不到七
    年期間再為調整租金之理。等語，資為抗辯。
四、原審判決：(一)被上訴人陳高秀英、陳榮保、陳愛卿、陳愛玲
    、陳椿生、陳愛梅承租上訴人所有坐落台北市○○區○○段
    四小段51地號土地其中9平方公尺， 其同地段511之3地號土
    地其中45平方公尺，應自99年9月8日起調整為每年每坪蓬萊
    白米192台斤計算，並折算現金給付。 (二)被上訴人陳金城承
    租上訴人所有坐落台北市○○區○○段四小段 510地號土地
    其中4平方公尺， 其同地段511之3地號土地其中47平方公尺
    ，應自99年 9月8日起調整為每年每坪蓬萊白米192台斤計算
    ，並折算現金給付。並駁回上訴人其餘之訴。上訴人不服提
    起上訴，其上訴聲明為：(一)原判決不利上訴人部分廢棄。(二)
    上開廢棄部分：(1)被上訴人陳金城承租上訴人所有坐落台北
    市○○區○○段四小段510地號土地其中4平方公尺，其同地
    段511之3地號土地其中47平方公尺，應自99年9月8日起調整
    為每年除原判決所判數額外， 再增加每年每坪蓬萊白米290
    台斤，並折算現金給付。(2)被上訴人陳高秀英、陳榮保、陳
    愛卿、陳愛玲、陳椿生、陳愛梅承租上訴人所有坐落台北市
    ○○區○○段四小段51地號土地其中9平方公尺， 其同地段
    511之3地號土地其中45平方公尺，應自99年9月8日起調整為
    每年除原判決所判數額外， 再增加每年每坪蓬萊白米290台
    斤，並折算現金給付。(三)第一、二審訴訟費用由被上訴人負
    擔。被上訴人其餘被駁回部分，未據聲明不服，已告確定。
    被上訴人答辯聲明為：上訴駁回，第二審訴訟費用由上訴人
    負擔。
五、本件經依民事訴訟法第463條準用同法第270條之1 第1項第3
    款規定，整理兩造不爭執事項並協議兩造簡化爭點為：
（一）兩造不爭執事項：
  １、被上訴人陳金城為台北市○○街296之2號房屋之權利人，
      該房屋占用上訴人所有台北市○○區○○段四小段 510地
      號及同小段511-3地號之部分土地，其中占用510地號土地
      之面積為4平方公尺，占用同小段511-3地號土地之面積為
      47 平方公尺。
  ２、台北市○○街298號房屋之權利人原為陳榮福， 陳榮福於
      100年5月5日死亡後， 由陳高秀英、陳榮保、陳愛卿、陳
      愛玲、陳椿生及陳愛梅共同繼承；陳高秀英嗣於100年7月
      26日死亡，其權利由被上訴人陳榮保、陳愛卿、陳愛玲、
      陳椿生及陳愛梅共同繼承。上開房屋占用上訴人所有台北
      市○○區○○段四小段510地號及同小段511-3地號之部分
      土地，其中占用510地號土地之面積為9平方公尺，占用同
      小段511-3地號土地之面積為45平方公尺。
  ３、上訴人之前手聞琢賢於93年間訴請調整系爭土地租金，經
      原法院以93年度訴字第3587號受理， 嗣聞琢賢於93年9月
      17日與被上訴人陳金城、陳榮福及陳榮辛成立訴訟上之和
      解，雙方同意土地租金自93年2月1日起調整每年每坪蓬萊
      白米120台斤折算現金給付之。
  ４、上訴人於99年5月5日因買賣關係而取得系爭510及511-3地
      號土地之所有權，繼受為上開土地不定期租賃關係之出租
      人。
（二）兩造爭點：
  １、上訴人可否依民法第442條規定請求調整系爭土地租金？
  ２、如可，則調整後租金為何？
六、茲就上開爭點，析述本院得心證之理由如下：
（一）上訴人可否依民法第442條規定請求調整系爭土地租金？
  １、按租賃物為不動產者，因其價值之昇降，當事人得聲請法
      院增減其租金，民法第442條前段有明文規定。 又按租賃
      物為不動產者，其價值如有昇漲，出租人依法本得為增租
      之請求，至所加租額之多寡，應以土地繁榮之程度及鄰地
      租金之比較等情形為標準 （最高法院20年上字第283號判
      例參照）。又土地公告地價及申報地價之漲跌之幅度雖非
      即等同於土地價值漲跌之幅度，惟土地價值如有漲跌，通
      常會影響公告地價及申報地價漲跌，故土地之公告地價或
      申報地價如有昇漲，可認為土地價值已有昇漲。查系爭51
      0地號土地之公告地價93年度為每平方公尺32,000元 ，99
      年度為每平方公尺46,038元，其申報地價93年為每平方公
      尺25,600元、99年度為36,866.4元，均增加約1.4倍； 又
      系爭511-3地號土地之公告地價93年度為每平方公尺32,00
      0元、99年度為57,000元， 其申報地價93年度為每平方公
      尺25,600元、99年度為45,600元，均增加約1.8倍， 有系
      爭510及511-3地號土地之公告地價查詢及申報地價資料表
      在卷可稽（見原審卷第51至52頁、第69至70頁），足見系
      爭510及511-3地號土地之價值自93年間起迄今，確有昇漲
      ，上訴人主張其得依民法第 442條規定請求調整系爭土地
      租金，尚非無據。
  ２、被上訴人雖辯稱系爭土地周邊環境、工商繁榮之程度等自
      93年起迄今並無改變，可見系爭土地價值並未增加云云，
      惟系爭土地之公告地價及申報地價，自93年度起至99年度
      為止，既已分別經增加1.4倍及1.8倍，依上說明，足徵系
      爭土地之價值確有增加，被上訴人抗辯系爭土地價值未增
      加，並無足取。被上訴人雖再辯稱陳榮福、陳榮辛及被上
      訴人陳金城與上訴人前手聞琢賢已就系爭土地租金成立上
      開訴訟上和解，具有與確定判決同一效力，上訴人應受其
      拘束，不得再為調整云云。查上訴人前手聞琢賢曾於93年
      間訴請調整租金，並與被上訴人陳金城及被上訴人陳榮保
      、陳愛卿、陳愛玲、陳椿生、陳愛梅之被繼承人陳榮福，
      成立訴訟上和解，自93年2月1日起調整租金為每年每坪蓬
      萊白米120台斤折算現金給付， 固有臺灣臺北地方法院93
      年度訴字第3587號和解筆錄在卷可稽（ 見原審卷第33 至
      35頁），惟依民法第442條規定請求調整不動產租金， 並
      不以一次為限，於調整後不動產價值如有昇降，非不得再
      請求調整。系爭土地價值於93年上訴人之前手與陳榮福及
      被上訴人陳金城成立訴訟上和解後既有漲昇，上訴人自仍
      得請求調整租金。被上訴人以上訴人之前手曾訴請調整租
      金，抗辯上訴人不得再請求調整，並無足取。
  ３、被上訴人又辯稱系爭爭土地之租金是約定以每坪蓬萊白米
      120台斤計算，而蓬萊白米價格會有波動並逐步上揚， 故
      所約定之租金已可隨經濟繁榮等狀況調整，上訴人不得再
      請求調整云云。惟按蓬萊白米之價格固非一成不變，惟其
      漲跌多取決於供需關係，與經濟繁榮之狀況並無正向關係
      ，亦鮮受土地價值昇降之影響， 況依民法第442條規定，
      係以土地價值之昇降為調整租金之依據，與計算租金之實
      物之價值之昇降無涉，被上訴人以蓬萊白米價格會有波動
      ，抗辯上訴人不得再請求調整租金，亦無可取。系爭土地
      之價值既有昇漲，上訴人自得請求調整租金。
（二）調整後租金以多少為適當？
  １、按城市地方房屋之租金，以不超過土地及其建築物申報總
      價額年息百分之十為限。又土地法第97條規定之土地價額
      ，係指法定地價而言，土地法第97條、土地施行法第25條
      分別定有明文。 而土地法第148條規定，土地所有權人依
      土地法所申報之地價為法定地價，倘土地所有權人聲請登
      記，而不同時申報地價者，以標準地價為法定地價，所謂
      標準地價， 即由該管市縣地政機關依土地法第152條或第
      160條公告之地價， 而土地所有權人未於公告期間申報地
      價者，以公告地價百分之八十為其申報地價，平均地權條
      例第16條定有明文。故土地法第97條所謂之土地申報價額
      ，即指該土地之申報地價而言。又按基地租金之數額，除
      以基地申報地價為基礎外，尚須斟酌基地之位置，工商業
      繁榮之程度，承租人利用基地之經濟價值及所受利益等項
      ，並與鄰地租金相比較，以為決定（68年台上字第3071號
      判例參照）。
  ２、查坐落系爭510、511-3地號土地上之系爭296之2號及 298
      號房屋，均為41年所建之三層樓房，房屋後面為山，即富
      陽生態公園，房屋均面臨12米寬雙線道之臥龍街，上開房
      屋左側約150米即為台北市○○街底， 右側距台北市○○
      ○路約100米；附近公車均行走台北市○○○路， 該路段
      之臥龍街沒有公車經過；上開房屋距捷運木柵線麟光站約
      600米，步行約需5分鐘可達；上開房屋所在以前是保護區
      、限建區，目前附近幾乎都是住家，距離最近的市○○路
      約需17至18分鐘，且附近沒有學校，距大安國小走路約需
      20多分鐘，大安國小對面有芳和國中及和平高中等情，已
      據本院就兩造所提系爭298號、296之2 號房屋及附近環境
      之照片，進行勘驗在卷，並兩造所提照片在卷足憑（見本
      院卷第82頁背面、第73頁、第84頁、原法院調解卷第14頁
      、原審卷第47至49頁）。又被上訴人陳榮保、陳愛卿、陳
      愛玲、陳椿生、陳愛梅所有系爭298 號房屋為供自己居住
      使用，被上訴人陳金城所有系爭296之2號房屋，原係被上
      訴人陳金城兒子居住使用，嗣於上訴人前手聞琢賢查封後
      遷出，多年無人居住使用，現因被上訴人陳金城友人之房
      屋被拆除，故暫借其居住，沒有收取房租等情，已據被上
      訴人陳明在卷（見本院卷第82頁背面），本院審酌系爭土
      地附近繁榮程度，及系爭土地利用之情形，認被上訴人等
      承租系爭土地之租金，以按土地申報地價總價額年息百分
      之6計算為適當。
  ３、查系爭510地號土地之99年度申報地價為每平方公尺36,86
      6.4元，系爭511-3地號土地之99年度之申報地價為每平方
      公尺45,600元，有土地申報地價資料表在卷可稽（見原審
      卷第70頁）。又被上訴人陳榮保、陳愛卿、陳愛玲、陳椿
      生、陳愛梅所有台北市○○街298號房屋占用系爭510地號
      土地9平方公尺，占用系爭511-3地號土地45平方公尺，合
      計54平方公尺（9＋45＝54）； 被上訴人陳金城所有台北
      市○○街296之2號房屋占用系爭510地號土地4平方公尺，
      占用系爭511-3地號土地47平方公尺，合計51平方公尺（4
      ＋47＝51），為兩造所不爭。準此，被上訴人陳榮保、陳
      愛卿、陳愛玲、陳樁生、陳愛梅占用土地之申報總價為2,
      383,798元（36,886.4×4＋45,600×45＝2,383,798） ，
      被上訴人陳金城占有土地之申報總價為2,290,746元（36,
      886.4×4＋45,600×47＝2,290,746）。 又上訴人主張蓬
      萊白米價格為每公斤30元，折合一台斤18元，為被上訴人
      所不爭執，並有大宗物資雜糧等市場行情資料一份在卷可
      稽（見原審調解卷第15頁）。而被上訴人陳榮保、陳愛卿
      、陳愛玲、陳椿生、陳愛梅所占用之54平方公尺土地，相
      當於16.335坪（54×0.3025＝16.335），被上訴人陳金城
      所占用之51平方公尺土地，相當於15.4275坪(51×0.3025
      ＝15.4275）。而被上訴人等承租系爭土地之租金， 以按
      土地申報地價總價額年息百分之6計算為適當， 已如前述
      ，則依此計算，被上訴人陳榮保、陳愛卿、陳愛玲、陳樁
      生、陳愛梅承租其所有台北市○○街 298號房屋所占用之
      系爭510、511-3 地號土地之租金為每年每坪蓬萊白米486
      台斤（2,383,798×6%÷16.335÷18＝486），上訴人主張
      租金調整為每年每坪蓬萊白米482台斤， 未逾系爭土地申
      報地價總價額年息百分6，自屬可取； 被上訴人陳金城承
      租其所有台北市○○街296之2號房屋所占用系爭510、511
      3-地號土地租金為每年坪蓬萊白米494台斤（2,290,746×
      6%÷15.4275÷18＝494），上訴人主張租金調整為每年每
      坪蓬萊白米482台斤， 未逾系爭土地申報地價總價額年息
      百分6，亦屬可取。
七、綜上所述， 上訴人依民法第442條之規定，請求被上訴人陳
    金城就其承租如系爭296之2號房屋所在之系爭510、511-3地
    號土地共51平方公尺土地之租金自起訴狀繕本送達翌日，即
    99年9月8日起調整為每年每坪蓬萊白米482台斤， 折算現金
    給付；被上訴人陳榮保、陳愛卿、陳愛玲、陳樁生、陳愛梅
    就其承租如系爭298號房屋所在系爭 510、511-3地號土地之
    租金自起訴狀繕本送達翌日，即99年9月8日起調整為每年每
    坪蓬萊白米482台斤，折算現金給付，為有理由， 應予准許
    。原審就被上訴人陳金城承租系爭296之2房屋所在土地租金
    ，及就被上訴人陳榮保、陳愛卿、陳愛玲、陳樁生、陳愛梅
    就承租系爭298號房屋所在土地租金，於應准許逾192台斤即
    290台斤（482－192＝290）部分，為上訴人敗訴之判決，尚
    有未洽，上訴人上訴意旨求予廢棄改判，為有理由，爰由本
    院予以廢棄改判如主文第二、三、四項所示。
八、本件事證已臻明確，兩造其餘之攻擊防禦方法及所提證據，
    經審酌後認均無礙判決之結果，爰不予一一論述。
九、據上論結，本件上訴為有理由，依民事訴訟法第450條、第
    78條、第85條第1項前段，判決如主文。
中    華    民    國   100    年    12    月    27    日
                    民事第三庭
                        審判長法  官  林敬修
                              法  官  劉勝吉
                              法  官  張靜女
正本係照原本作成。
不得上訴。
中    華    民    國   100    年    12    月    28    日
                              書記官  蕭麗珍